臺灣臺南地方法院民事判決　　　　　　　 94年度訴字第531號
原　　　告　乙○○
訴訟代理人　施煜培律師
　　　　　　施承典律師
被　　　告　甲○○
上列當事人間請求優先承買毗鄰耕地事件，經本院於民國94年6
月22日言詞辯論終結，判決如下：
    主  文
被告應於原告向本院給付新台幣壹佰壹拾參萬貳仟元後，將坐落
台南縣七股鄉○○○段一五一四地號土地所有權移轉登記予原告
。
訴訟費用由被告負擔。
    事  實
甲、原告方面：
一、聲明：如主文所示。
二、陳述：
  (一)緣坐落台南縣七股鄉○○○段1514地號土地為被告所有，屬
    重劃區內之耕地，同段1513地號土地為1514地號土地毗鄰耕
    地，原告則為現耕所有權人，依農地重劃條例第5條第3款規
    定，原告於1514地號土地出賣時，有優先承買權。又被告所
    有1514地號土地前於鈞院92年度執字第32780號強制執行程
    序中拍賣，為訴外人丙○○○以新台幣1,132,000元所拍定
    ，惟執行法院漏未通知原告優先承買，原告乃於拍定後，權
    利移轉證書核發前，具狀向執行法院聲請准予優先承買，執
    行法院雖認原告確有優先承買權，惟駁回原告之聲請。原告
    抗告後，台灣高等法院台南分院雖認原裁定不當，惟仍駁回
    抗告，其理由係另援引最高法院49年台抗字第83號判例意旨
    『強制執行法上之拍賣，應解釋為買賣之一種，即拍定人為
    買受人，而以拍賣機關代替債務人立於出賣人之地位。故出
    賣人於出賣時所應踐行之程序，例如依耕地三七五減租條例
    第15條規定，應將買賣條件以書面通知有優先承買權之承租
    人，使其表示意願等等，固無妨由拍賣機關為之踐行，但此
    究非強制執行法第12條所謂執行時應遵守之程序，縱令執行
    法院未經踐行或踐行不當，足以影響於承租人之權益，該承
    租人亦衹能以訴請救濟，要不能引用該條規定為聲請或聲明
    異議。』，並認原告應另行提起訴訟以資決解。原執行法乃
    又據台南高分院裁定，函令原告限期提起實體訴訟，否則即
    逕發權利移轉證書。上情有附呈鈞院92年度執字第32780號
    民事裁定、台灣高等法院台南分院93年度抗字第546號民事
    裁定、鈞院民事執行處函，可資證明。
  (二)按「優先承買權屬形成權性質，因優先承買權人一方表示願
    依同樣條件優先承買之意思，買賣契約即為成立。．．．蓋
    執行法院為拍定之意思表示，原係有以優先承買權人行使優
    先承買權時即不為拍定之解除條件。今優先承買權人既已行
    使其權利，解除條件既已成就，原拍定之意思表示已失其效
    力，．．．　」，此有司法院（76）廳民二字第1889號函（
    證四）可資參照。故原告於執行法院核發權利移轉證書予拍
    定人即訴外人汪林素鑾前，既巳向執行法院為行使優先承買
    權之意思表示。原告與被告間就系爭1514地號土地，應巳成
    立買賣契約，而同時間原由訴外人丙○○○拍定之意思表示
    即巳失效，執行法院巳無再核發權利移轉證書使丙○○○取
    得系爭1514地號土地所有權之依據。
  (三)原告就系爭1514地號土地依農地重劃條例第5條第3款規定，
    既有優先購買權，執行法院於拍定後又因程序問題未准原告
    優先承買，原告應得訴請被告應由原告以同一價格優先購買
    系爭土地。又原告與被告間既巳有買賣契約存在，價金為拍
    定之價額1,132,000元，原告應亦得依據買賣之法律關係請
    求被告於原告付清買賣價金後，將買賣標的即系爭1514地號
    土地所有權移轉登記予原告。惟原告係於法院強制執行程序
    拍定後行使優先承買權，執行法院係代替執行債務人即被告
    立於出賣人之地位，則原告之價金應係向執行法院為給付，
  　為此訴請判決聲明所示。
三、證據：提出本院92年度執字第32780號民事裁定、94年5月5
    日南院慶92執字第32780號函、台灣高等法院台南分院93年
    度抗字第546號民事裁定、此有司法院76.2.20.（76）廳民
    二字第1889號函影本各一件為證。
乙、被告方面：
    被告未於言詞辯論期日到場，亦未提出準備書狀作何聲明或
    陳述。
丙、本院依職權調閱本院92年度執字第32780號強制執行案卷，
    及將原告起訴狀送達本件訴訟之利害關係人丙○○○。
    理  由
一、本件被告未於言詞辯論期日到場，核無民事訴訟法第386條
    各款所列情形，爰依原告聲請，由其一造辯論而為判決。
二、本件原告起訴主張：系爭坐落台南縣七股鄉○○○段1514地
    號土地為被告所有，屬重劃區內之耕地，而同段1513地號土
    地為1514地號土地毗鄰耕地，原告則為現耕所有權人；又被
    告所有1514地號土地前經本院以92年度執字第32780號強制
    執行程序中拍賣，由訴外人丙○○○以1,132,000元所拍定
    ，惟執行法院漏未通知原告優先承買，原告乃於拍定後，權
    利移轉證書核發前，具狀向執行法院聲請准予優先承買，而
    執行法院雖認原告確有優先承買權，卻駁回原告之聲請，經
    原告提起抗告後，仍經台灣高等法院台南分院援引最高法院
    49年台抗字第83號判例意旨，認原告應另行提起訴訟以資決
    解，而裁定駁回抗告等事實，業據原告提出與其所述相符之
    本院92年度執字第32780號民事裁定、94年5月5日南院慶92
    執字第32780號函及台灣高等法院台南分院93年度抗字第546
    號民事裁定影本各一件為證，復經本院依職權調閱上開執行
    案卷查證無訛，且被告經合法通知，未於言詞辯論期日到場
    或提出書狀爭執，自堪信原告之主張為真實。
三、按「重劃區內農地出售時，其優先購買權之次序如左：一出
    租耕地之承租人。二共有土地現耕之他共有人。三毗連耕地
    之現耕所有權人。」，農地重劃條例第5條定有明文。而強
    制執行法上之拍賣，應解釋為買賣之一種，即拍定人為買受
    人，而以拍賣機關代替債務人立於出賣人之地位，為目前實
    務上一致之見解。茲本院民事執行處以92年度執字第32780
    號強制執行程序拍賣被告所有系爭1514地號土地，經訴外人
    丙○○○以1,132,000元所拍定時，於被告及訴外人丙○○
    ○間就系爭1514地號土地之買賣契約即為成立，而原告既屬
    系爭1514地號土地之毗連耕地現耕所有權人，依據上開農地
    重劃條例第5條第3款之規定，其主張有權優先購買系爭1514
    地號土地，自屬有據。
四、復按優先購買權之性質應屬係形成權之一種，即優先購買權
    人一經表示願依同樣條件優先購買之意思時，其與出賣人間
    之買賣契約即為成立。而農地重劃條例第5條所規定之優先
    購買權，雖無如耕地三七五減租條例第15條第3項、土地法
    第104條第2項、第107條第2項，於土地所有權人出賣土地時
    ，如違反應將出賣條件以書面通知優先購買權人而與第三人
    訂立契約時，其契約不得對抗優先購買權人之類似規定，以
    致農地重劃條例第5條所規定之優先購買權，究竟是否具有
    物權效力或僅具有債權效力，認定上不無疑義。然所謂物權
    效力或債權效力，二者之差別主要在於土地所有權已辦畢移
    轉登記者，僅具有債權效力之優先購買權即歸於消滅，而具
    有物權效力者，則仍得追及主張之。惟被告所有系爭1514地
    號土地，雖經訴外人丙○○○以1,132,000元拍定，然執行
    法院迄未核發不動產權利移轉證書，更未辦理土地所有權移
    轉登記，業經本院調卷查明，則原告所主張之毗連耕地現耕
    所有權人之優先購買權，即不因該優先購買權是否具有物權
    效力亦或僅具有債權效力，而有任何影響。從而，原告主張
    行使農地重劃條例第5條第3款所規定之優先購買權，訴請判
    命被告應於原告向本院給付1,132,000元後，將系爭1514地
    號土地所有權移轉登記予原告，即無不合，應予准許。
五、據上論結，原告之訴為有理由，依民事訴訟法第385條第1項
    前段、第78條，判決如主文。
中　　華　　民　　國　　94　　年　　7 　　月　　6 　　日
                  民事第二庭    法　官　杭起鶴
以上正本係照原本作成
如對本判決上訴，須於判決送達後20日內向本院提出上訴狀
中　　華　　民　　國　　94　　年　　7 　　月　　6 　　日
                                書記官　蔡蘭櫻
